【裁判字號】    98,易,350
【裁判日期】    980331
【裁判案由】    侵占
【裁判全文】
臺灣板橋地方法院刑事判決               98年度易字第350號
公  訴  人  臺灣板橋地方法院檢察署檢察官
被      告  乙○○
上列被告因侵占案件，經檢察官聲請簡易判決處刑（97年偵字第
33652 號），本院認不得以簡易判決處刑，改依通常程序審理，
併判決如下：
    主  文
乙○○無罪。
    理  由
一、公訴意旨略以：被告乙○○前向其女友甲○○借得楊女所有
    之ＪＣ6 ─395 號機車一輛（以下簡稱系爭機車），以作為
    上班交通工具，嗣後雙方分手，甲○○乃於民國96年12月25
    日，以存証信函寄達之方式，要求被告立即返還前開所借用
    之系爭機車，被告乙○○於收受存證函後，並不理會，且以
    易持有所有之意思，將前述楊女之機車佔為己有使用。因認
    被告涉犯刑法第335 條第1 項之侵占罪嫌。
二、按犯罪事實應依證據認定之，無證據不得認定其犯罪事實；
    又不能證明被告犯罪者，應諭知無罪之判決，刑事訴訟法第
    154 條第2 項、第301 條第1 項分別定有明文。次按事實之
    認定，應憑證據，如未能發現相當證據，或證據不足以證明
    ，自不能以推測或擬制之方法，為裁判基礎；且認定犯罪事
    實，所憑之證據，無論直接或間接證據，其為訴訟上之證明
    ，須於通常一般之人均不致有所懷疑，而得確信其為真實之
    程度者，始得據之為有罪之認定，倘其證明尚未達到此一程
    度，而有合理性懷疑之存在時，即無從為有罪之認定，分別
    有最高法院40年台上字第86號、76年台上字第4986號判例意
    旨可資參照。再告訴人之告訴，本以使被告受刑事訴追為目
    的，故其陳述是否與事實相符，自應調查其他證據，以資審
    認，苟其所為攻擊之詞，尚有瑕疵，則在此瑕疵未予究明以
    前，即不能遽採為斷罪之基礎，有最高法院69年度台上字第
    1531號判決意旨足資參照；末按認定犯罪事實應依證據，為
    刑事訴訟法所明定，故被告否認犯罪事實所持之辯解，縱屬
    不能成立，仍非有積極證據足以證明其犯罪行為，不能遽為
    有罪之認定，最高法院亦著有30年上字第1831號判例可循。
三、查本件公訴人認被告乙○○涉犯侵占罪嫌，無非係以告訴人
    甲○○之指述及被告並未提出證據以證該機車為其所有，為
    其論據。訊據被告乙○○堅詞否認有何侵占犯行，辯稱：伊
    與甲○○原係同居之男女朋友關係，於90年8 月時，伊至板
    橋市○○路機車店購買二輛機車，本件系爭機車由伊使用，
    另一部50CC機車則由甲○○使用，又因伊當時信用無法貸款
    ，故由任職於銀行之甲○○出面與店家簽約，辦理分期付款
    ，而購車之款項，因伊之提款卡均交由甲○○保管，概由甲
    ○○負責提領帳戶內存款以統籌運用二人所有支出，故上開
    機車伊亦有出資，對於該車伊並無侵占之不法意圖等語。經
    查：
(一)、按刑法上侵占罪之成立，以擅自處分自己持有他人所有之物
    ，或變易持有之意思為所有之意思，而逕為所有人之行為，
    為其構成要件；如僅將持有物延不交還，自不能遽論以該罪
    （最高法院70年度台上字第1633號判決意旨參照）。
(二)、查被告與告訴人原係男女朋友之同居關係，本件系爭機車係
    二人於交往期間所購得，登記為告訴人所有，然概由被告使
    用等情，此為被告與告訴人所不爭執，至有關系爭機車車款
    實際出資之人，告訴人雖主張為其所出資購買僅借予被告使
    用云云，惟經本院於審理中，訊以告訴人本件購車過程，業
    據其具結證稱：伊自88年左右與被告交往，於96年12月分手
    ，該JC6-395 號機車伊忘記係何時購買，是在板橋市○○路
    所購買，當時購買兩部車，一部是伊要騎，一部借給他騎，
    頭期款多少錢伊亦忘記了，當時被告有工作，每月薪資大概
    三、四萬元，他擔任電子公司的工程師，平常該機車由被告
    使用，有關維修費用、油錢從伊戶頭支付，但伊戶頭內也有
    他的錢，因為他把他的金融卡交付給我，伊領取後再存入伊
    帳戶，我們是同財共居的關係，所以錢都存在伊帳戶內，再
    支付所有的支出，頭期款是由伊戶頭支付，戶頭裡面有我的
    錢也有他的錢，之後的分期付款也是以相同方式支付，並無
    約定何人負擔哪一部機車的款項，分期付款是以現金或匯款
    的方式支付，已經繳納完畢好幾年了，所以頭期款、分期款
    都以包含伊與被告錢的帳戶支付等語（參見本院98年2 月3
    日訊問筆錄），核與被告前開所辯相符，顯見二人當時因係
    同居之男女朋友關係，故共同出資購買機車使用，核亦與常
    情相符，則該車自屬二人所共有，縱然該車之登記名義人為
    告訴人，亦難認被告於告訴人請求返還時，未即歸還即認其
    有不法占有之意圖；至告訴人嗣於本院審理中復翻異前供，
    改稱：被告當時並無工作，伊在一銀工作，有薪資收入，所
    以車輛係伊出資購買云云，不惟與其前開所證不符，且依被
    告於審理中所提出其所有之台灣土地銀行帳戶明細，依該明
    細顯示被告自91年1 月間起迄91年8 月間止，即購入系爭機
    車後之分期付款期間，每月概有新臺幣（下同）二萬餘元至
    七萬餘元不等之金額存入帳戶，則告訴人前開所指被告並無
    收入乙節，已然不實，且經訊以告訴人告訴被告侵占之原由
    ，其亦供稱：在96年12月25日以存證信函要他返還機車，因
    為伊50CC機車已經轉賣給別人，伊沒有機車使用，所以才要
    他返還機車等語，顯見告訴人係因無機車可供使用，且於斯
    時二人業已分手，關係交惡，始寄發存證信函要求被告返還
    登記於其名下之系爭機車。因之自無從僅因被告未依告訴人
    之要求返還機車，即遽認被告有為自己不法所有意圖之侵占
    行為。
(三)、綜上所述，本院認被告未依告訴人之要求返還系爭機車之單
    純事實，在別無其他事證可資認定被告有易占有為所有之意
    圖之情形下，而公訴人僅以告訴人單一之指訴，即遽論被告
    有侵占之犯行，證據顯有不足，此外，復無其他事證可資證
    明其有公訴人所指之犯行，爰依法為被告無罪之諭知。
據上論斷，應依刑事訴訟法第452 條、第301 條第1 項，判決如
主文。
本案經檢察官張慶林到庭執行職務。
中    華    民    國    98    年    3     月    31    日
                刑事第二十二庭  審判長法  官  古 秋 菊
                                      法  官  賴 彥 魁
                                      法  官  徐 蘭 萍
上列正本證明與原本無異。
如不服本判決，應於判決送達後10日內，向本院提出上訴狀。
                                      書記官  廖 美 紅
中    華    民    國    98    年    3     月    31    日


司法院資訊處製作；財團法人民間司法改革基金會備份。
